【裁判字號】    89,上易,221
【裁判日期】    900424
【裁判案由】    第三人異議之訴
【裁判全文】
臺灣高等法院臺中分院民事判決      八十九年度上易字第二二一號
      上  訴  人  戊○○
                  甲○○
                  丙○○
                  丁○○
      被 上訴 人  乙○○
右當事人間第三人異議之訴事件，上訴人對於中華民國八十九年五月九日臺灣南投地
方法院第一審判決（八十八年度訴字第五四五號），提起上訴，本院判決如左：
      主      文
上訴駁回。
第二審訴訟費用由上訴人負擔。
      事      實
甲、上訴人方面：上訴人丁○○部分：
一、聲明：
  (一)原判決廢棄。
  (二)被上訴人在第一審之訴駁回。
  (三)第一、二審訴訟費用由被上訴人負擔。
二、陳述及證據：除與第一審判決記載者相同，予以引用外，上訴人丁○○補稱：
  (一)林貴英確實於八十八年二、三月終止租賃契約後，將土地、農作物、茶廠、附表
    所示機具等動產、不動產交還（給）上訴人占有使用，此由南投地方法院八十七
    年度執仁字第三三六三號強制執行案件，執行查封時，執行筆錄記載上訴人為占
    有人。又八十九年三月十三日南投地方法院八十九年度執愛字第二四四號強制執
    行案件履勘現場時，發現原本林貴英承租時之三二九地號土地所種之茶樹，已部
    份為上訴人已種高麗菜，另屋內有一部份上訴人自購之電視機、鐵櫃、床組、棉
    被、大型真空機乙台、液體攪拌機等器具、物品，皆非屬林貴英所留，顯然現場
    之動產之占有人確為上訴人而非林貴英，被上訴人實不得遽以其與林貴英之確定
    判決對上訴人主張為所有權人。
  (二)被上訴人乙○○與訴外人林貴英到底係合夥關係或隱名合夥關係，其屬乙○○與
    林貴英間之內部關係，外人無從得知，雖原審判決認為屬「合夥」關係，致系爭
    動產屬於「合夥財產」，使被上訴人得以所有權人身分，提起第三人異議之訴，
    惟上訴人僅與林貴英一人締約，且林貴英自始至終全未表明其係代表「合夥」與
    上訴人締約，不管是耕作土地之交付或租金之收受等事實上或法律上行為，均由
    林貴英為之，與被上訴人乙○○無涉，因此其兩人間是否果如原審判決所認為普
    通合夥關係，並非無疑。實際上以上訴人之認知，縱林貴英與乙○○內部有合夥
    關係，惟既對外行為均由林貴英以其個人名義所為，即合夥事務均由林貴英以個
    人名義為之，林貴英乃屬隱名合夥之「出名營業人」，乙○○僅為單純之隱名出
    資人，其合夥財產權之歸屬，應屬於出名營業人林貴英一人所有，因此，乙○○
    實不得對上訴人主張為系爭動產之共有人。
  (三)上訴人雖曾於八十五年間受僱於林貴英，但究非受僱於林貴英與乙○○之合夥，
    並不當然知林貴英與乙○○內部是何關係，且乙○○係八十六、七年間，始與林
    貴英發生糾紛，該時乙○○早已未在山上耕作，且該時系爭機具設備皆由林貴英
    占有，此有另案被上訴人與林貴英間之履行協議判決（南投地方法院八十六年度
    訴字第四八三號、台灣高等法院台中分院八十七年度上字第四一三號、最高法院
    八十八年度台上字第二六九號案件）主文乃需命林貴英應交付該案附表所示之機
    具予被上訴人之情可稽。原審判決將前後不同時空之事混為一談，誤認被告於八
    十八年二、三月時並非「善意受讓」系爭動產，實屬率斷，於法誠有未合。
  (四)被上訴人於原審提出之答辯狀中所附之證物文件，係被上訴人乙○○與訴外人林
    貴英間之內部關係文件，或被上訴人自己主張為合夥人之文件，與上訴人無涉，
    上訴人對該等文件之內容亦無所悉，且究林貴英與上訴人間之全部關係文件而觀
    ，均為林貴英以其個人名義與上訴人成立契約，林貴英並未表明其係代表合夥與
    本人成立契約，因此就交易之外觀而言，上訴人僅與林貴英個人往來，與他人或
    合夥無涉，被上訴人主張其與林貴英之內部合夥關係，自不得對抗與其內部關係
    無關之上訴人。
  (五)由被上訴人提出之退夥協議書及所舉證人邱茂順之證詞而觀，乃主張「被上訴人
    乙○○與林貴英二人」合夥，惟被上訴人於本案原審及  鈞院提出之答辯狀竟稱
    「乙○○、林貴英、『盧美玲』三人」皆為合夥人，對於其等之內部合夥關係之
    主體說法已有矛盾，被上訴人所述之合夥關係是否真實並非無疑。甚者，被上訴
    人於原審及  鈞院均一再請求傳訊證人盧美玲，欲證明本案扣押財產屬於其等「
    三人合夥」所有，殊不知若系爭物品若屬「三人合夥」所有，而合夥財產力為合
    夥人全體公同共有，其處分及其他權利之行使應得公同共有人全體之同意。然查
    被上訴人對林貴英之勝訴確定判決，其據以請求其交付物品之「拆夥協議書」，
    除僅記載「林貴英、乙○○二人合夥」外，並未見有其他合夥人盧美玲之記載，
    更無盧美玲同意拆夥協議關於處分合夥財產之內容，若被上訴人於本案原審及
    鈞院中均主張盧美玲亦為其等合夥人之一，則被上訴人據以提起本案強制執行之
    民事確定判決，其認定合夥人僅乙○○、林貴英二人之事實，則顯有違誤。且其
    依乙○○與林貴英二人之拆夥協議內容，命林貴英應將合夥財產交付乙○○之判
    決，顯然違反民法第八百二十八條第二項之規定，其適用法令亦顯有誤，將構成
    提起再審廢棄原確定判決之事由。由此可知被上訴人主張之事，顯有矛盾，而連
    被上訴人本身都對其合夥內部關係前後供述不一，身為局外人之上訴人，更不可
    能了解其內幕，因此只能從占有外觀判斷權利之歸屬，既林貴英將系爭機具設備
    讓與上訴人時，確係唯一合法占有人，上訴人受讓其占有，自應受民法善意受讓
    之保護，而取得系爭機具設備之所有權。
  (六)另上訴人否認被上訴八九十年一月十一日提出之答辯四對話錄音及譯文之真正。
    退萬步言，就該錄音帶譯文觀之皆與本案附表所示之系爭機具設備所有權之歸屬
    無關，亦無法證明上人係基於惡意受讓系爭機具設備，而既上訴人已於八十八年
    二、三月間，因信賴占有外觀而受讓系爭動產，而取得所有權，被上訴人自不得
    再對上訴人主張該等機具設備為合夥所有等語。
  (七)上訴人戊○○、甲○○、丙○○未於言詞辯論期日到場，未以書狀為陳述。
乙、被上訴人方面：
一、聲明：如主文所述。
二、陳述及證據：除與第一審判決記載者相同予以引用外，補稱：
  (一)被上訴人乙○○與林貴英於八十六年八月二十六日之拆夥協議第一條即明定：「
    雙方原合夥並由甲方向丁○○承租：：耕地栽種農作物、蔬菜及茶樹等：：乙方
    願意放棄合夥事業，全部歸甲方個人自行經營採收」。
  (二)林貴英於鈞院八十七年度上字第四一三號請求交還土地事件，準備書狀亦載明「
    位於南投仁愛鄉○○段一七○、三二九兩筆地號為林貴英、乙○○合夥經營：：
    拆夥之原因，十幾年來所經營的農地，由於本人年近六十歲，欲將經營權交付子
    女與乙○○共同經營，卻因王與二子女理念不合，堅持兩人繼續合作，否則就拆
    夥：：」有八十七年十二月二十二日提出之準備書狀影本可稽。
  (三)邱茂順於南投地方法院八十六年度訴字第四八三號交還土地事件，出庭亦證稱：
    「起訴狀附表編號十七的原木桌椅是我和瑞岩段一七○、三二九地號附近的鄰人
    一起出資：：購買當作兩造（林貴英、乙○○）製茶廠落成的賀禮，當時沒有講
    特別要送給原告或被告，因為他們是一起合夥作生意」。該訴訟事件林貴英亦僅
    抗辯編號十七、十九、二十（即原木桌椅、沙發、辦公桌椅）等三項標的物為非
    合夥財產，其他製茶機器設備，均認同係屬合夥財產。可證本件系爭動產即如附
    件所載之動產，確為被上訴人與林貴英之合夥財產無礙。據上，被上訴人與訴外
    人林貴英於南投仁愛鄉○○段一七○、三二九兩筆地號上興建茶廠，共同經營合
    夥事業，彼此間之關係為合夥。系爭動產為合夥事業所購買，屬合夥財產，為合
    夥全體之公同共有財產，並非丁○○之財產，上訴人主張林貴英為隱名合夥之「
    出名營業人」，被上訴人僅為單純之隱名出資人，合夥財產應歸屬於出名營業人
    林貴英一人所有，顯與事實不符。
  (四)被上訴人與林貴英自民國七十二年間，即合夥在仁愛鄉○○段一帶種植疏果，迨
    八十二年起，向丁○○承租瑞岩段一七○、三二九地號土地共同種植茶樹，為居
    住、製茶之需要，於八十三年底，合夥在之前向吳政源（即丁○○之父）購買之
    瑞岩段一七○地號上約九百坪土地上興建農舍、茶廠，並購置傢俱及製茶機器設
    備，開幕時丁○○為座上賓，嗣為茶園及製茶之需，長期雇用丁○○在農場工作
    。丁○○在上訴人農場工作之事實，除同為合夥人之一盧美玲得為證明外，由丁
    ○○另案現繫屬南投地方法院八十九年度訴字第二四五號第三人異議之訴，八十
    九年六月五日準備書狀所載「原告自八十五年一月一日起至同年十月底止，為林
    貴英耕作（即合夥農場）每月薪資以五萬元計算」，亦得證明丁○○確受雇予被
    上訴人與林貴英合夥之農場，丁○○對於被上訴人與林貴英合夥之事實，難謂不
    知。
  (五)嗣被上訴人與林貴英為交付合夥財產爭訟，斯時丁○○乃在合夥農場工作，被上
    訴人為保全農場內製茶機器，曾於八十七年間，聲請對製茶烘培機予以假處分，
    並經南投地方法院執行在案，有該院八十七年度裁全字第一三九號裁定影本可稽
    ，職是，上訴人辯稱丁○○不知系爭動產為合夥財產，而善意受讓，顯非事實。
  (六)被上訴人於八十六年間，起訴請求林貴英應將系爭動產交付被上訴人，並經南投
    地方法院判決，斯時，丁○○亦曾向合夥人之一之盧美玲求證，盧美玲即曾告以
    判決內容，嗣台灣高等法院台中分院維持原判決，丁○○亦甚表關心，再向盧美
    玲探詢判決結果，盧美玲均詳實告知，此一事實可傳盧美玲出庭為證。
  (七)又被上訴人與林貴英拆夥後，為給付丁○○每年之耕地租金，猶於八十七年四月
    四日具函丁○○，告知被上訴人與林貴英合夥而向丁○○承租之土地，租金應由
    林貴英由給付，並表明如林貴英怠於支付，被上訴人願代為墊支，有存證信函影
    本可稽，前開存證函，被上訴人且明確告知被上訴人與林貴英為拆夥協議履行之
    事件，被上訴人已依法對林貴英提出訴訟主張權利，丁○○確實明知被上訴人與
    林貴英合夥經營農場，農場內之設備、機器為合夥財產。綜上，足證丁○○非善
    意受讓系爭動產，而係與林貴英共謀阻擾被上訴人之權利行使等語。
      理      由
一、上訴人戊○○、甲○○、丙○○經合法通知，未於言詞辯論期日到場，核無民事
    訴訟法第三百八十六條所列各款情形，爰依被上訴人之聲請，由其一造辯論而為
    判決。
二、本件被上訴人主張：系爭坐落南投縣仁愛鄉岩段地號一七○號土地上之如附帶所
    示之動產，係伊與訴外人林貴英於民國七十二年二月十八日共同與訴外人吳源政
    （即上訴人丁○○之父已故）簽訂台灣省山地保留地讓渡契約書並由訴外人林貴
    英為合夥代表，與訴外人吳源政就該土地訂立讓渡契約書後，與伊共同經營耕作
    蔬果及茶樹及製茶等合夥事業。上開動產確為伊與林貴英合夥期間共同購置，故
    系爭動產，為伊與林貴英之合夥共有財產，伊自為所有權人。後因林貴英欲獨自
    經營，雙方遂於八十六年八月二十六日簽訂協書，由林貴英同意給付四百四十五
    萬元，作為伊放棄合夥事業之對價，依協議書第三條約定，林貴英應如期付款，
    否則自願將合夥事業承租之耕地及所有地上物無條件放棄，交還伊經營。詎林貴
    英屆期未依約付款，又不將耕地及地上物交付伊，且拒絕遷出上址，伊隨於原審
    法院八十六年度訴字第四八三號、台灣高等法院台中分院八十七年度上字第四一
    三號、最高法院八十八年度臺上字第二六九號案件，就系爭動產對林貴英提起履
    行契約之訴。惟伊勝訴確定後，林貴英為阻擾伊執行，不惜以製造假債權方式，
    將伊合夥購買之物，串通上訴人等人，藉聲請原審法院八十七年度執仁字第三三
    六三號強制執行程序，對伊因合夥而有所有權如附表所示之動產，欲非法拍賣而
    取得所有權。查其中上訴人戊○○乃林貴英之女，甲○○為林貴英姐姐之子，丙
    ○○乃林之親家，丁○○為原住民顯係與林貴英共謀阻擾伊之權利行使等情，求
    為將原審法院八十七年度執仁字第三三六三號對伊所有如附表所示之動產所為之
    強制執行程序應予撤銷之判決。
三、上訴人則以：原審八十七年度執仁字第三三六三號執行事件所查封之動產之所在
    ，即坐落南投縣仁愛鄉○○段地號一七○號土地上建物門牌仁愛鄉慈峰巷三九號
    ，雖未辦理保存登記，然依仁愛鄉公所核發之建造執照以觀，起造人為上訴人丁
    ○○，足見系爭建物尚非被上訴人所有，系爭動產既在丁○○所有建物之內，依
    權利外觀而言，其所有權應屬上訴人丁○○無誤，上訴人丁○○並於查封筆錄內
    自承，被上訴人主張其為所有權人，即與事實不符。至於被上訴人所提「台灣省
    山地保留地讓渡契約書」，其記載內容亦僅說明訴外人林貴英與吳源政間有讓渡
    耕作權之事實，並無法證明系爭動產所有權歸屬被上訴人所有等語，資為抗辯。
四、查上訴人丁○○於坐落於南投縣仁愛鄉○○段地號一七○號土地上，建物門牌南
    投縣仁愛鄉慈峰巷三九號內如附表所示之動產，前經被上訴人以林貴英為被告提
    起交還土地等事件，請求林貴英應將坐落南投縣仁愛鄉○○段一七○號、三二九
    號土地及其上之農作物交付被上訴人，林貴英應自坐落上揭一七○號土地上之鐵
    架建物遷出，並將該建物內外如附表所示之機具設備全部交付被上訴人，案經原
    審八十六年度訴字第四八三號，本院八十七年度上字第四一三號，最高法院八十
    八年度台上字第二六九八號判決被上訴人勝訴在案。嗣上訴人戊○○、甲○○、
    丙○○以債權人名義，以上訴人丁○○為上開動產之所有權人，聲請原審法院八
    十七年度執仁字第三六三號強制執行程序查封在案，為兩造不爭之事實，並有上
    揭民事判決及民事執行卷宗可稽。
五、次查坐落南投縣仁愛鄉○○段地號一七○號土地及其上建物門牌即仁愛鄉慈峰巷
    三九號，前係經上訴人丁○○出租與訴外人林貴英，雙方訂有土地租賃契約書，
    該契約書並未載明租賃之標的，有包括屋內之動產（土地租賃契約書附於原審八
    十六年度訴字第四八三號卷內），是以該建築物既以林貴英為承租人，其內動產
    所有權之歸屬自非以房屋所有人為基準，而應依權利外觀之原則定之。據訴外人
    林貴英於另案原審八十六年度訴字第四八三號案件中，就系爭動產，除原木桌椅
    （桌一椅十）、沙發一組、辦公桌椅一組（事務桌二只）以外皆屬其與被上訴人
    之合夥財產等情，並不否認，至於原木桌椅（桌一椅十）、沙發一組、辦公桌椅
    一組（事務桌二只），亦屬林貴英與被上訴人之合夥財產等情，亦據訴外人邱茂
    順於八十六年度訴字第四八三號案件中證述：原木桌椅是伊和瑞岩段一七○、三
    二九地號附近耕作的鄰人一起出資，由伊前去選購，買來當作彼等製茶廠房落成
    的賀禮，當時沒有特別講是要送給被上訴人或林貴英，因他們是一起合夥作生意
    等語綦詳，又辦公桌椅衡情以屬合夥財產可能性居多，況上開沙發一組、辦公事
    務桌二只之贈與，被上訴人所提禮簿中均有記載，並編為一號及三號，有禮簿影
    本附於原審八十六年度訴字第四八三號卷可稽，如係林貴英私人財產，被上訴人
    何以能持有該禮簿？是以系爭強制執行程序查封之動產，應係被上訴人與林貴英
    之合夥財產，而原審八十六年度訴字第四八三號判決、本院八十七年度上字第四
    一三號判決亦均同此認定，堪信屬實。不容上訴人就此為相反之主張。
六、按合夥為二人以上互約出資以經營共同事業之契約，隱名合夥則為當事人約定一
    方對於他方所經營之事業出資，而分受其營業所生之利益及分擔其所生損失之契
    約，故合夥所經營之事業，係合夥人全體共同之事業，隱名合夥所經營之事業，
    則係出名營業人一人之事業，非與隱名合夥人共同之事業，苟其契約係互約出資
    以經營共同之事業，則雖約定由合夥人中一人執行合夥之事務，其他不執行合夥
    事務之合夥人，僅於出資之限度內負分擔損失之責任，亦屬合夥而非隱名合夥（
    最高法院二十六年度上字第九七一號判例參照）。本件系爭動產其中原木桌椅、
    沙發一組、辦公桌椅一組係由他人贈送與合夥財產，並非贈予林貴英或被上訴人
    個人，已如前述。即兩造拆夥時所定之協議書，亦言明被上訴人收受四百四十五
    萬元後，願意放棄合夥事宜，由林貴英個人自行經營採收（協議書第一條），惟
    林貴英若未照約定履行，則林貴英無條件放棄，「交還」被上訴人經營（第三條
    ）等字句，及就合夥耕地之水源以新舊區分而分歸被上訴人及林貴英繼續使用（
    第五條）之情觀之，被上訴人與林貴英之合夥，即係互約出資以經營共同事業之
    合夥契約，而非約定由被上訴人一方對於林貴英經營之事業出資之隱名合夥契約
    ，自亦不因合夥事業對外係以林貴英為代表，而變更其屬一般合夥之性質。上訴
    人以林貴英與被上訴人縱有合夥關係，惟既對外行為均由林貴英以其個人名義所
    為，即合夥事務均由林貴英以個人名義為之，林貴英乃屬隱名合夥之出名營業人
    ，被上訴人僅為單純之隱名出資人，其合夥財產權之歸屬，應屬於出名營業人林
    貴英一人所有云云，自無可採。
七、又上訴人以不問系爭動產所有權，原係林貴英單獨所有或林貴英與被上訴人合夥
    所有，既被上訴人與林貴英拆夥後，外觀上被上訴人並未占有系爭動產，上訴人
    因信賴占有外觀而善意受讓系爭動產，已合法取得所有權，而使原本之所有權發
    生變動，被上訴人自不得再對上訴人主張渠為所有權人云云。按各合夥人之出資
    及其他合夥財產，為合夥人全體之公同共有，民法第六百六十八條定有明文。本
    件系爭動產為被上訴人與林貴英之合夥財產，如未得其他共有人全體同意擅自處
    分，為無權處分，對共有人之被上訴人自不生效力。雖上訴人丁○○主張伊不知
    系爭財產為林貴英與被上訴人合夥財產。惟查被上訴人與林貴英自七十二年間，
    即合夥在仁愛鄉○○段一帶種植疏果，即長期雇用丁○○在農場工作，有南投地
    方法院八十九年度訴字第二四五號第三人異議之訴案準備書狀影本可稽。又被上
    訴人與林貴英拆夥後，為給付丁○○每年之耕地租金，猶於八十七年四月四日具
    函丁○○，告知被上訴人與林貴英合夥而向丁○○承租之土地，租金應由林貴英
    給付，並表明如林貴英怠於支付，被上訴人願代為墊付云云，有台中支郵局三
    一八號存證信函在卷可稽。上開存證信函，被上訴人且明確告知被上訴人林貴英
    為拆夥協議履行之事件，被上訴人已依法對林貴英提出訴訟主張權利，足證丁○
    ○應知被上訴人與林貴英合夥經營農場，農場內之設備、機器為合夥財產，其占
    有系爭動產，自無善意受讓之可言。
八、綜上所述，系爭動產既係被上訴人與林貴英之合夥財產，又經三審判決應交付與
    被上訴人。上訴人等聲請原審八十七年度執仁字第三三六三號強制執行程序予以
    查封，自有妨礙被上訴人所有權之行使。從而被上訴人基於所有權人之地位，提
    起第三人異議之訴，請求撤該案對系爭如附表所示之動產所為之強制執行程序，
    即有理由。原審為其勝訴之判決，核無違誤。上訴論旨指摘原判決不當，求予廢
    棄，為無理由。
九、據上論斷，本件上訴為無理由，依民事訴訟法第四百四十九條第一項、第七十八
    條、第四百六十三條、第三百八十五條第一項前段，判決如主文。
中      華      民      國    九十      年      四      月    二十四    日
~B1民事第三庭審判長法  官  陳照德
~B2                法  官  曾謀貴
~B3                法  官  陳成泉
右為正本係照原本作成。
不得上訴。
~B                書記官  劉恒宏
中      華      民      國    九十      年      四      月    二十六    日
                                                                        Ｈ


司法院資訊處製作；財團法人民間司法改革基金會備份。
